【裁判字號】    99,訴,1480
【裁判日期】    990818
【裁判案由】    確認公同共有關係存在
【裁判全文】
臺灣板橋地方法院民事判決              99年度訴字第1480號
原      告  徐朝烚
            乙○○
被      告  甲○○
            丙○○
上列當事人間請求確認公同共有關係存在事件，本院判決如下：
    主  文
原告之訴駁回。
訴訟費用由原告負擔。
    理  由
一、原告起訴主張：
  (一)坐落臺北縣中和市○○段芎蕉腳小段27、27-1、27-2、27-3
    地號土地（下稱系爭土地）及其上共用門牌號碼臺北縣中和
    市○○路295巷4弄5號土磚造平房2棟（下稱系爭建物），係
    原告及其他合法繼承人徐淑枝、徐振龍、徐振旦、徐淑麗、
    徐游秀子、徐明仁、徐淑純、徐玉娟、徐玉櫻、徐明鋒、徐
    明如、徐金釵與被告甲○○之被繼承人徐喜於生前所建未辦
    保存登記之建物。徐喜於民國45年5月24日亡故後，繼承人
    迄未辦理繼承，有台北縣政府稅捐稽徵處房屋稅籍證明書、
    戶籍謄本及繼承系統表可稽。
  (二)被告甲○○於96年10月26日就其所有系爭4筆土地應有之權
    利範圍，以新台幣（下同）727,3 50元之價格，訂立土地買
    賣契約出賣於被告丙○○，竟擅於該買賣契約第10條約定：
    地上如有未登記之地上物權利，經政府公告徵收，其拆遷補
    償金由買方受領，賣方不得主張任何權益。嗣系爭4筆土地
    經臺北縣政府於97年10月23日，以北府地區字第0970774386
    1號函公告徵收，並對於土地上之系爭建物核定拆遷補償費
    為737,848元。
  (三)系爭建物為原告及其他合法繼承人與被告甲○○之被繼承人
    徐喜於所建，雖未辦理繼承，但仍屬原告及其他繼承人徐淑
    枝、徐振龍、徐振旦、徐淑麗、徐游秀子、徐明仁、徐淑純
    、徐玉娟、徐玉櫻、徐明鋒、徐明如、徐金釵及被告甲○○
    所公同共有，已如前述；則被告甲○○未經原告及其他公同
    共有人之同意，擅自將拆遷補償金領取權利處分讓與被告丙
    ○○，自不生法律效力；又被告丙○○依據上開買賣契約之
    約定，向臺北縣政府主張系爭建物奉准徵收之拆遷補償費為
    其權利而請求領取，亦屬侵害原告之公同共有權，原告之私
    法上地位，顯已處於不安之狀態，此項不安之狀態，亟需法
    院判決除去，是原告有即受確認判決之利益。
  (四)為此，爰提起本件訴訟並聲明：
    確認原告對於臺北縣政府以97年10月23日北府字第09707743
    861號函公告徵收臺北縣中和市○○段芎蕉腳小段27、27-1
    、2 7-2、27-3地號土地，其中就地上建物即門牌號碼為臺
    北縣中和市○○路295巷4弄5號之土磚造平房所核定之地上
    物拆遷補償費737,848元之公同共有關係存在。
二、法院之判斷：
  (一)按「原告之訴，依其所訴之事實，在法律上顯無理由者，法
    院得不經言詞辯論，逕以判決駁回之。」民事訴訟法第249
    條第2項定有明文。又「當事人提起民事訴訟，其當事人適
    格有欠缺者，法院毋庸命其補正。」、「原告起訴於當事人
    適格有欠缺者，係屬訴無理由，法院應以判決駁回之。」、
    「當事人適格為權利保護要件之一，原告或被告就為訴訟標
    的之法律關係如無訴訟實施權，當事人即非適格，原告欠缺
    權利保護要件，法院自應認其訴為無理由，以判決駁回之。
    而此項當事人適格之欠缺，縱令可以補正，參照民事訴訟法
    第49條之規定，法院未定期命其補正，亦不得指為違法。」
    ，亦據司法院著有院字第2351號解釋，及最高法院著有29年
    抗字第347號判例及80年度台上字第2378號判決意旨可資參
    照。
  (二)次公同共有物之處分及其他之權利行使，除法律另有規定外
    ，應得公同共有人全體之同意，民法第828條第3項定有明文
    。故除事實上無法得全體公同共有人同意時（如其他公同共
    有人所在不明，或為對造當事人）之外，凡以公同共有之財
    產為訴訟標的者，其法律關係之性質既須合一確定，故非由
    公同共有人全體或得其他公同共有人全體之同意起訴或被訴
    ，則於當事人之適格即有欠缺（最高法院41年台上字第170
    號判例要旨參照）。
  (三)本件原告主張系爭建物為原告及其他合法繼承人徐淑枝、徐
    振龍、徐振旦、徐淑麗、徐游秀子、徐明仁、徐淑純、徐玉
    娟、徐玉櫻、徐明鋒、徐明如、徐金釵與被告甲○○所公同
    共有，有原告提出之臺北縣政府稅捐稽徵處房屋稅籍證明書
    1紙、戶籍謄本13份、繼承系統表1份（見本院卷第7至31頁
    、67頁）在卷可稽，堪信為真實。惟訴訟程序上之當事人是
    否適格，為法院職權調查之事項，原告對被告提起本件確認
    原告對於系爭建物之拆遷補償費737,848元之公同共有關係
    存在之訴訟，揆諸前開判例意旨，應由其他公同共有人全體
    為當事人或應得被告甲○○以外之全體公同共有人之同意，
    其原告之當事人適格地位始無欠缺。從而，本院於99年6月
    28日以板院輔民謙99年度補字第1074 號函請原告補正說明
    ，何以原告本件起訴未將其他公同共有人列為原告之原因；
    原告收受補正通知後，僅於99年7月5日以民事補正狀充理由
    狀中陳稱：有關本件訴訟標的相關權利，因僅原告2人知悉
    ，其他共同繼承人不了解，故未參與列為原告等語（見本院
    卷第63頁、第64頁），則原告並未將其他公同共有人列為訴
    訟當事人，亦未證明原告2人以個人名義單獨提起本件訴訟
    ，已得被告甲○○以外之其他全體公同共有人之同意，故屬
    當事人不適格而應由法院以判決駁回原告之訴。
三、綜上所述，原告起訴確認原告對系爭建物之拆遷補償費之公
    同共有關係存在，欠缺原告之當事人適格地位，應由本院不
    經言詞辯論，依民事訴訟法第249條第2項之規定判決駁回。
四、依民事訴訟法第249條第2項、第78條，判決如主文。
中    華    民    國    99    年    8    月    18     日
                  民事第一庭    法  官  黎文德
以上正本係照原本作成
如對本判決上訴，須於判決送達後20日內向本院提出上訴狀。如
委任律師提起上訴者，應一併繳納上訴審裁判費。
中    華    民    國    99    年    8    月    18     日
                                書記官  趙彬

司法院資訊處製作；財團法人民間司法改革基金會備份。
